臺灣花蓮地方法院民事判決　　　　　　　100年度訴字第229號
原　　　告　陳調陽
訴訟代理人　俞建界律師
被　　　告　陳憲澤
被　　　告　張建盛
被　　　告　林春
上列當事人間分配表異議之訴等事件，本院於民國100年10月25
日言詞辯論終結，判決如下：
    主      文
確認本院98年度執字第5727號強制執行事件中，原告有遲延利息
及違約金之債權共計新台幣1,097,250元應列入分配表優先分配
。
前揭執行事件中於民國100年7月21日所製作之分配表，其中次序
5所載分配與原告之金額新台幣3,000,000元應更正為3,857,023
元，次序6所載分配與被告陳憲澤之金額新台幣857,023元應更正
為0元。
訴訟費用由被告負擔。
    事實及理由
一、原告起訴主張：
  (一)訴外人廖梅月於民國83年6 月間，提供坐落花蓮縣秀林鄉○
    ○段2316等地號土地，為原告設定新台幣（下同）390 萬元
    之抵押權，向原告借款300 萬元，約定存續期間自83年6月6
    日至83年7月5日止，遲延利息按中央銀行利率計算，違約金
    每百元每日一毛，並設定抵押權登記在案。
  (二)詎前開借款債權早已逾清償期而未受清償，且供擔保並經抵
    押權設定之土地，於86年7 月10日移轉登記予被告林春，
    經原告依法聲請拍賣抵押物，本院98年度拍字第21號裁定准
    予拍賣確定，原告持前揭確定之拍賣抵押物裁定，聲請本院
    98年度執字第5727號強制執行上揭抵押物，拍賣所得價金合
    計390 萬元，經本院於99年3月4日製作分配表，將拍賣所得
    價金中之41,160元列為原告執行費，其餘3,858,840 元列入
    原告第一順位抵押權優先債權範圍。因原告一時無法依強制
    執行法第6條第1項第5 款提出債權原本，致該分配予原告之
    390 萬元依法辦理提存。
  (三)原告為領取前開分配款，遂對抵押人即訴外人廖梅月之繼承
    人廖信仁等人提起確認之訴，請求確認原告對渠等有300 萬
    元之債權存在，本院99年度訴字第111 號民事判決原告勝訴
    確定，原告乃於100年4月19日具狀陳報債權額計算書、前揭
    民事判決及確定證明書、借據、本票等聲請領取前開提存之
    案款，詎本院於100年7月21日所製作之分配表，除將原告之
    執行費41,160元及第一順位抵押權300 萬列入分配表外，對
    於原約定之遲延利息及違約金均未列入分配，反將應分配予
    原告之857,023 元分配予被告陳憲澤。原告依法聲明異議，
    卻接獲本院民事執行處通知其他債權人、債務人應於5 日內
    表示意見，「若未表示意見，視為不同意」，並通知原告須
    於分配期日（100年8月23日）起10日內提起分配表異議之訴
    ，逾期者，視為撤回異議，現已逾5 日未見其他債權人及債
    務人表示意見，為此提起本訴。
  (四)按抵押權所擔保者為原債權、利息、遲延利息、違約金及實
    行抵押權之費用，民法第861條第1項前段定有明文。且最高
    法院73年度台抗字第239 號判例亦明示抵押權所擔保之債權
    範，包括遲延利息在內，且不以登記為必要之意旨，是本院
    98年度執字第5727號強制執行事件，於100年7月21日所製作
    之分配表，僅依99年度訴字第111號民事判決主文，將300萬
    之借款債權列入第一順位抵押權優先分配，而未將該抵押權
    所擔保之遲延利息、違約金列入分配表，與前揭法文規定相
    違。依業經登記之抵押權設定契約書及他項權利證明書記載
    ，當初抵押人即訴外人廖梅月向原告借款300 萬元時約定之
    清償日為83年7月5日，遲延利息之利率按中央銀行放款利率
    （即年息3%）計算，違約金則按每百元每日一毛計算（即年
    息36.5%，原告減縮為年息3.65%計算），是自83年7月6日起
    至執行處通知計算利息之截止日98年11月4 日止之遲延利息
    及違約金共計3,077,156元，惟依民法第861條第2 項之規定
    ，得優先受償之違約利息及違約金，以於抵押權人實行抵權
    聲請強制執行前五年內發生及於強制執行程序中發生者為限
    。查原告係於98年4 月17日實行抵押權，前五年內發生之遲
    延利息為450,000元（3,000,000元×3%×5），違約金547,5
    00元（3,000,000元×3.65%×5），加上強制執行程序6個月
    （即自98年4月18日至98年11月4日止計6 個月零18天）所發
    生之遲延利息45,000元、違約金54,750元，合計共1,097,25
    0 元，得優先受償而列入分配，且原告之抵押權順位係在被
    告陳憲澤抵押權之前，是該強制執行事件應將原告上開遲延
    利息及違約金債權優先列入分配，如有餘額始分配予次順位
    抵押權之被告陳憲澤，本院98年度執字第5727號強制執行事
    件，於100年7月21日製作之分配表未依此原則分配，顯有錯
    誤，雖經原告聲明異議，被告等均未表示意見，視為不同意
    將前開遲延利息及違約金債權列入優先受償，致原告有私法
    上之地位受侵害之危險，故併本件確訴之訴，聲明確認本院
    98年度執字第5727號強制執行事件中，原告尚有遲延利息及
    違約金之債權共計1,097,250 元應列入分配表優先分配；前
    揭執行事件於100年7月21日製作之分配表，其中次序5 所載
    分配與原告之金額300萬元應更正為3,857,023元，次序6 所
    載分配與被告陳憲澤之金額857,023元應更正為0元。
二、被告陳憲澤未於言詞辯論期日到場，惟據其提出書狀載稱不
    爭執原告之主張；被告張建盛則到場同意原告之主張；被告
    林春未到場，亦未提出書狀為任何聲明或陳述。
三、本院之判斷：
  (一)被告陳憲澤、林春經合法通知未到場，並無民事訴訟法第
    386 條各款之事由，爰准原告之聲請為一造辯論判決。
  (二)按「債權人或債務人對於分配表所載各債權人之債權或分配
    金額有不同意者，應於分配期日一日前，向執行法院提出書
    狀，聲明異議。」、「執行法院對於前條之異議認為正當，
    而到場之債務人及有利害關係之他債權人不為反對之陳述或
    同意者，應即更正分配表而為分配。異議未依前項規定終結
    者，應就無異議之部分先為分配。」、「異議未終結者，為
    異議之債權人或債務人，得向執行法院對為反對陳述之債權
    人或債務人提起分配表異議之訴。但異議人已依同一事由就
    有爭執之債權先行提起其他訴訟者，毋庸再行起訴，執行法
    院應依該確定判決實行分配。」強制執行法第39條第1 項、
    第40條、第41條第1 項分別定有明文。本院經調閱98年度執
    字第5727號執行案卷查知，本院民事執行處原定於100年8月
    23日上午10時就本院100年7月21日所製作之分配表實施分配
    ，該分配表係將原告執行費41,160元及第一順位抵押權債權
    原本300萬元優先列入分配，餘款857,023元則由第二順位抵
    押債權人之被告陳憲澤受分配，原告在實施分配期日前之10
    0年8月18日具狀向本院民事執行處聲明異議，主張上揭分配
    表中分配予第二順位抵押債權人即被告陳憲澤之金額857,02
    3 元，係其依民法第861條第2項規定得就抵押物拍賣價金優
    先受償之遲延利息、違約金，請求更正前揭分配表等語，而
    原告、其他債權人、債務人於實施分配期日均未到場陳述意
    見，本院民事執行處因原告所執債權憑證即300 萬元本票、
    同額之借據，及本院99年度訴字第111 號民事判決主文確認
    原告債權額300 萬元債權存在，認原告異議合法但是否正當
    仍有疑義，而將原告之聲明異議狀通知其他債權人及債務人
    表示意見，然未據渠等為同意或反對之陳述，因前揭通知函
    文中已載明「其他債權人、債務人未表示意見者，視為不同
    意。」，其他債權人及債務人均未於5 日內，甚至於原告起
    訴之時均未表示意見，因而視為不同意原告異議之主張，是
    原告就其借款債權本金300 萬元以外之遲延利息或違約金，
    能否就本案抵押物拍賣價金中優先受償一事尚屬不明確，其
    併提起確認之訴，本院認有權利保護之必要。
  (三)次查，原告主張本件抵押權擔保之債權為訴外人廖梅月向原
    告之借款300 萬元，及自清償日翌日即83年7月6日起按中央
    銀行利率計算之遲延利息，暨加計每百元每日一毛之違約金
    乙節，業據其提出業經登記之抵押權設定契約書及他項權利
    證明書為證。按依民法第861條第1項前段規定「抵押權所擔
    保者為原債權、利息、遲延利息、違約金及實行抵押權之費
    用」，且原告持以分配之本院99年度訴字第111 號民事判決
    所確認者乃原告對於抵押人廖梅月有300 萬元之債權，非謂
    抵押權擔保之債額僅300 萬元，故原告於行使抵押權拍賣抵
    押物時，應將擔保範圍之債權本金、遲延利息、違約金等均
    列入債額優先受償，方屬允當。再按民法第861條第2項規定
    「得優先受償之利息、遲延利息、一年或不及一年定期給付
    之違約金債權，以於抵押權人實行抵押權聲請強制執行前五
    年內發生及於強制執行程序中發生者為限」。本件原告係於
    98年4 月17日實行抵押權，業據本院調閱前揭執行案件查明
    在卷，依原告主張之300 萬元債權，前五年內發生之遲延利
    息為450,000元（3,000,000元×3%×5），違約金547,500元
    （3,000,000元×3.65%×5，原年息36.5%，僅請求3.65%）
    ，加上強制執行程序6 個月（即自98年4月18日至98年11月4
    日止計6個月零18天，僅請求6個月）所發生之遲延利息45,0
    00元、違約金54,750元，合計共1,097,250 元，並未逾抵押
    權設定契約書及他項權利證明書所載權利範圍，且原告減縮
    改以年息3.65% 計算之違約金亦無過高應予酌減之情事，自
    均得列入分配表中優先受償，是原告起訴確認本院98年執字
    第5727號強制執行事件中，原告尚有遲延利息及違約金之債
    權共計1,097,250 元應列入分配表優先分配，洵屬有據。又
    原告之抵押權順位係在被告陳憲澤抵押權之前，是該強制執
    行事件應將原告上開遲延利息及違約金債權優先列入分配，
    因上開遲延利息及違約金債權列入分配後，原告抵押債權受
    償尚有不足，則抵押權順位在後之被告陳憲澤即無再受配之
    餘款，故應將本院98年執字第5727號強制執行事件中於100
    年7月21日製作之分配表，次序5所載分配與原告之金額300
    萬元應更正為3,857,023元，次序6所載分配與被告陳憲澤之
    金額857,023元應更正為0元，且被告陳憲澤及張建盛對原告
    更正分配表之主張均不爭執，應認原告更正分配表之訴為有
    理由，應予准許。
四、綜上所述，本院98年執字第5727號強制執行事件中，原告至
    少有遲延利息及違約金債權共計1,097,250 元應列入分配表
    中優先分配，本院100年7月21日所製作之分配表，未將其列
    入分配，致使原告第一順位抵押權擔保之遲延利息及違約金
    債權全未受償，而其他債權人及債務人於受領本院通知原告
    異議內容後未為同意或反對陳述之意見，並因渠等未於5 日
    內表示意見者，而發生視為不同意之效果，原告提起本訴，
    聲明確認其於前揭事件中尚有應列入分配之遲延利息及違約
    金債額1,097,250 元，及將上開債權列入分配後，前揭分配
    表第5、6次序應更正分配數額如主文第2 項所示，均有理由
    ，應予准許。
五、據上論結，原告之訴為有理由，依民事訴訟法第385條第1項
    前段、第78條、第85條第1項前段，判決如主文。
中    華    民    國   100    年    10    月    31    日
                        臺灣花蓮地方法院民事庭
                                法  官  劉雪惠
以上正本係照原本作成。
如不服本判決，應於送達後20日內，向本院提出上訴狀並表明上
訴理由，如於本判決宣示後送達前提起上訴者，應於判決送達後
20日內補提上訴理由書(須附繕本)。
如委任律師提起上訴者，應一併繳納上訴審裁判費。
中    華    民    國   100    年    10    月    31    日
                                書記官  洪美雪